臺北高等行政法院判決　　　　　　　　　　　　　　　九十一年度簡字第四一五號
　　原　　　告　甲○○
　　被　　　告　財政部台北市國稅局
　　代　表　人　張盛和（局長）住同右
　　訴訟代理人　乙○○
右當事人間因八十七年度綜合所得稅事件，原告不服財政部中華民國九十年五月二十
五日台財訴字第０九０００一０八六七號訴願決定，提起行政訴訟。本院判決如左：
　　主  文
原告之訴駁回。
訴訟費用由原告負擔。
　　事  實  及  理  由
一、事實概要：
    緣原告八十七年度綜合所得稅結算申報，列報扶養大陸其他親屬張金榮（原告之
    嫂）、謬樂雲（原告之舅舅）、李秀蘭（原告之舅媽）、劉厚義（原告之姑父）
    及馬桂英（原告之姑母）等五人之免稅額計三六０、０００元，被告以渠等五人
    並未與原告同居一戶，乃否准認列。原告不服，主張其確有扶養事實，請准予追
    認等情，申經復查結果，未獲准變更，提起訴願，亦遭駁回，遂提起本件行政訴
    訟。
二、按「免稅額：納稅義務人按規定減除其本人、配偶及合於左列規定扶養親屬之免
    稅額：(一)納稅義務人及其配偶之直系尊親屬‧‧‧(二)納稅義務人之子女‧‧‧(三)
    納稅義務人及其配偶之同胞兄弟、姊妹‧‧‧(四)納稅義務人其他親屬或家屬，合
    於民法第一千一百十四條第四款及第一千一百二十三條第三項之規定，未滿二十
    歲或滿六十歲以上無謀生能力，確係受納稅義務人扶養者。但受扶養者之父或母
    如屬第四條第一款或第二款之情形之免稅所得者，不得列報減除。」為所得稅法
    第十七條第一項第一款第四目所明定。次按民法第一千一百十四條「左列親屬互
    負扶養之義務：一、直系血親相互間。二、夫妻之一方，與他方之父母同居者，
    其相互間。三、兄弟姊妹問相互間。四、家長家屬相互間。」、民法第一千一百
    十五條「負扶養義務者有數人時，應依左列順序定其履行義務之人：一、直系血
    親卑親屬。二、直系血親尊親屬。三、家長。四、兄弟姊妹。五、家屬。六、子
    婦、女婿。七、夫妻之父母。」、民法第一千一百十八條前段「因負擔扶養義務
    而不能維持自己生活者，免除其義務。」、民法第一千一百二十二條「稱家者，
    謂以永久共同生活為目的而同居之親屬團體。」及民法第一千一百第二十三條「
    家置家長。同家之人，除家長外，均為家屬。雖非親屬而以永久共同生活為目的
    同居一家者，視為家屬。」
三、按司法院大法官釋字第四一五號解釋「所得稅法有關個人綜合所得稅『免稅額』
    之規定，其目的在以稅捐之優惠使納稅義務人對特定親屬或家屬盡其法定扶養義
    務。所得稅法第十七條第一項第一款第四目規定，‧‧‧，得於申報所得稅時接
    受扶養之人數減除免稅額，固須以納稅義務人與受扶養人同居一家為要件，惟家
    者，以永久共同生活之目的而同居為要件，納稅義務人與受扶養人是否為家長家
    屬，取決於其有無共同生活之客觀事實，‧‧‧」。及財政部八十六年二月二十
    日台財稅第八六一八八五一一九號函釋「‧‧‧三、自申報八十五年度綜合所得
    稅起，納稅義務人申報扶養符合所得稅法第十七條第一項第一款第四目規定之其
    他親屬或家屬，應提出左列有關之證明文件，據以減除免稅額：(一)家長家屬關係
    且確受扶養之證明文件：1.納稅義務人與其他親屬或家屬有家長家屬關係而同居
    一戶者：如戶口名簿影本或身分證影本或其他適當證明文件。2.非同戶籍惟同居
    一家且確受扶養者：如村里長證明、受扶養者（或其監護人）註明確受納稅義務
    人供養之切結書或其他適當證明文件。」
四、本件原告主張其於八十七年度綜合所得稅結算申報，列報扶養大陸其他親屬張金
    榮（原告之嫂）、謬樂雲（原告之舅舅）、李秀蘭（原告之舅媽）、劉厚義（原
    告之姑父)及馬桂英（原告之姑母） 等五人並主張原告之配偶周文正因八十五年
    度綜合所得稅事件不服財政部台北市國稅局核定稅捐之處分申請復查，經獲變更
    准予追認列報扶養大陸其他親屬謬樂英、謬樂雲、李秀蘭、劉厚義及馬桂英，復
    查決定八十五年度之免稅額為新台幣三五０、０００元等語，而認本案亦應核認
    准予列報大陸親屬張金榮等五人云云，惟經查原告所列報受其扶養之親屬係在大
    陸之嫂、舅舅、舅媽、姑丈、姑母，雖屬所得稅法第十七條第一項第一款第四目
    之其他親屬，但依該法條之規定，尚須符合民法第一千一百十四條第四款及第一
    千一百二十三條第三項之規定，未滿二十歲或滿六十歲以上無謀生能力，確係受
    納稅義務人扶養者之條件，亦即須具備家長家屬關係者為前提。原告所列報之兄
    嫂等人，係居住於大陸，並未與原告同居一戶，此有卷附財團法人海峽交流基金
    會驗證之親屬關係證明可稽，則原告與其兄嫂等人間，顯非以永久共同生活為目
    的而同居之親屬，並非家長與家屬之關係，原告縱有匯款接濟之事實，仍與首揭
    法條規定得列報為受扶養親屬免稅額之規定不符。至司法院釋字第四一五號解釋
    意旨：「所得稅法有關個人綜合所得稅『免稅額』之規定，其目的在以稅捐之優
    惠使納稅義務人對特定親屬或家屬盡其法定扶養義務。同法第十七條第一項第一
    款第四目規定：『納稅義務人其他親屬或家屬，合於民法第一千一百十四條第四
    款及第一千一百二十三條第三項之規定，未滿二十歲或滿六十歲以上無謀生能力
    ，確係受納稅義務人扶養者』，得於申報所得稅時按受扶養之人數減除免稅額，
    固須以納稅義務人與受扶養人同居一家為要件，惟家者，以永久共同生活之目的
    而同居為要件，納稅義務人與受扶養人是否為家長家屬，應取決於其有無共同生
    活之客觀事實，．．．為．．認定標準。．．．」上開解釋亦明白指出所得稅法
    第十七條第一項第一款第四目之免稅額，須以永久共同生活之目的而同居為要件
    ，而納稅義務人與受扶養之親屬是否為家長家屬，即應取決於其有無共同生活之
    客觀事實為認定標準。原告與其所列報之兄嫂等人間，既無以永久共同生活之目
    的而同居於一家，即無共同生活之客觀事實，已見前述，自難謂已符合免稅額列
    報之要件。
五、綜上所述，原處分於法既無不合，訴願決定予以維持，亦無違誤。原告起訴意旨
    ，仍執前詞及個人主觀見解，請求變更訴願決定及原處分，將張金榮君等五人列
    報八十七年度扶養親屬共計免稅額三六０、０００元，為無理由，應予駁回。
據上論結，本件原告之訴為無理由，爰依行政訴訟法第二百三十六條、第一百九十五
條、第九十八條第三項前段，判決如主文。
中　　華　　民　　國　　九十一　　　年　　　五　　　　月　　　二十一　　日
                 臺 北 高 等 行 政 法 院   第 七 庭
                                          法  官　鄭小康
右為正本係照原本作成。
本件以訴訟事件所涉及之法律見解具有原則性者為限，始得於本判決送達後二十日
內向本院提出上訴狀並表明上訴理由，如已於本判決宣示後送達前提起上訴者，應
於判決送達後二十日內補具上訴理由（均按他造人數附繕本），且經最高行政法院
許可後方得上訴。
中　　華　　民　　國　　九十一　　　年　　　五　　　　月　　　二十一　　日
　　　　　　　　　　　　　　　　　　　　　書記官　黃倩鈺
